【裁判字號】    98,消債更,170
【裁判日期】    980211
【裁判案由】    聲請更生程序
【裁判全文】
臺灣高雄地方法院民事裁定           98年度消債更字第170號
聲  請  人  甲○○
代  理  人  蔡建賢律師
上列當事人因消費者債務清理事件聲請更生，本院裁定如下：
    主  文
聲請駁回。
聲請費用由聲請人負擔。
    理  由
一、聲請意旨略以：聲請人有不能清償債務之情事，前已提出債
    權人清冊，以書面向最大債權金融機構香港商香港上海匯豐
    銀行股份有限公司（下稱上海匯豐銀行）請求共同協商債務
    清償方案，於民國95年間與最大債權銀行即上海匯豐銀行達
    成協議，自95年6 月起，分120 期，利率2.50％，每月償還
    新臺幣（下同）24,607元。惟聲請人係從事直銷工作，收入
    以銷售獎金為主，因直銷事業銷條，收入大減，於扣除聲請
    人每月房屋貸款7,000 元及出差生活費13,000元後，聲請人
    已無力清償上開協商金額而毀諾，此顯非可歸責於己之事由
    致履行有重大困難，且無擔保或無優先權之債務總額未逾1,
    200 萬元，復未經法院裁定開始清算程序或宣告破產，爰聲
    請更生云云。
二、按「聲請更生或清算不合程式或不備其他要件者，法院應以
    裁定駁回之，但其情形可以補正者，法院應定期間先命補正
    」，消費者債務清理條例第8 條定有明文。又「債務人與金
    融機構協商成立者，不得聲請更生或清算。但因不可歸責於
    己之事由，致履行顯有重大困難者，不在此限」；「本條例
    施行前，債務人依金融主管機關協調成立之中華民國銀行公
    會會員辦理消費金融案件無擔保債務協商機制與金融機構成
    立之協商，準用前項之規定」，復為消費者債務清理條例第
    151 條第5 項、第6 項分別定有明文。衡諸債之關係，係以
    當事人間之信賴關係為基礎，為社會經濟組織之重要支柱，
    故當事人於以法律行為追求自己之利益之際，亦應顧及對方
    之利益，並考量債權債務在社會上之作用，本於誠實及信用
    之原則，行使債權及履行債務。是對於已陷入經濟上困境之
    消費者，若任其於惡性循環之債務窘境中自生自滅，將衍生
    嚴重之社會問題，難以維持安定之社會經濟秩序，故為兼顧
    債權人、債務人雙方之利益，對陷於經濟上困境之消費者，
    乃允其於消費者債務清理條例施行後，得選擇以重建型之更
    生程序或清算型之清算程序清理其債務，藉以妥適調整債務
    人與債權人及其他利害關係人間之權利義務關係，保障債權
    人獲得公平受償，並謀求消費者經濟生活之重建復甦機會。
    惟對於已與金融機構協商成立，或於本條例施行前，已依金
    融主管機關協調成立之中華民國銀行公會會員辦理消費金融
    案件無擔保債務協商機制與金融機構成立協商之債務人，若
    非因不可歸責於己之事由，致履行顯有重大困難，僅係為圖
    謀減免債務，而不為債務之履行，自有違債權契約為誠信契
    約之本旨，故依消費者債務清理條例第151 條第6 項準用同
    條第5 項前段之規定，不得聲請更生或清算，始能避免肇致
    道德危險。次按聲請更生或清算不合程式或不備其他要件者
    ，法院應以裁定駁回之，但其情形可以補正者，法院應定期
    間先命補正，消費者債務清理條例第8條亦有明文規定。
三、經查：
  (一)聲請人於95年間依「中華民國銀行公會會員辦理消費金融案
    件無擔保協商機制」與各債權銀行協商成立，當時其積欠銀
    行之總債務為2,610,248 元，每月應繳金額24,607元，有協
    議書及無擔保債務還款計畫影本1 份附卷可證，合先敘明。
  (二)本件聲請人具狀聲請更生，雖同時提出前置協商退件通知函
    、債權人清冊、財團法人金融聯合徵信中心當事人查詢個人
    資料回覆書、財產及收入狀況說明書、薪資明細、財產歸屬
    資料清單、勞工保險卡、統一發票影本等到院，惟聲請人所
    檢附之上開資料，經核其內容仍未齊備，有命補正之必要，
    並業經本院分別於97年11月14日、12月4 日裁定通知命聲請
    人應予補正，且該裁定通知亦分別於97年11月19日、12月9
    日送達，有本院上開裁定及送達證書在卷可稽。而聲請人雖
    分別於97年11月28日、12月12日向本院為補正，然綜觀其補
    正之內容，除有提出協議書通知書及無擔保債務還款計劃、
    說明書、95及96年度綜合所得稅各類所得資料清單、高雄市
    政府函、切結書、全民健康保險加退保資料、勞工保險被保
    險人投保資料表、戶籍謄本、土地登記謄本、建物登記謄本
    、97年房屋稅及地價稅繳款書、水電費收據、電信費用收據
    、臺灣銀行光碟櫃歷史明細查詢系統、上海匯豐銀行還款明
    細等件，但關於其於95年間依「中華民國銀行公會會員辦理
    消費金融案件無擔保協商機制」與各債權銀行協商成立後，
    有何因不可歸責於己之事由，致履行顯有重大困難之證明文
    件，則未補正。
  (三)聲請人因從事直銷工作，於91年11月20日加入台北縣直銷人
    員職業工會迄今，其自95年度迄96年度止之年所得乃分別為
    219,608 元、531,594 元，其於95及96年度平均每月收入分
    別為18,301元、44,300元，其收入係逐年增加，而聲請人於
    96年毀諾時，每月平均收入44,300元扣除償還金額24,607元
    ，每月尚餘19,693元（44,300－24,607＝19,693），再扣除
    房屋貸款每月7,000 元，每月仍有餘12,693元（19,639－7,
    000 ＝12,693），如以其住居之高雄市依內政部社會司所公
    佈之96年度最低生活費標準10,708元計算，聲請人於毀諾時
    每月餘額仍高於最低生活費標準，此外在無其他特殊必要之
    支出（如重大傷病等），聲請人本須以較低之標準生活而節
    忖開銷用以償債始符誠信，自不得以無負債人員之一般生活
    標準以上而同為要求。從而，本件聲請人並未具體釋明其有
    何生活陷於不能維持之情形，若聲請人實已於經濟上陷入困
    境，本應嘗試更為儉樸之生活，因此，聲請人無法履行協商
    條件，本院認為並無可採為不可歸責之事由。
  (四)末者，本件聲請人倘認原協商條件過苛，尚得與其他債權人
    再為協商，依「個別協商一致性方案」及「95年債務協商變
    更方案」等方式，再次進行解決債務之商談，附此說明。
四、綜上所述，本件聲請人前已與金融機構協商成立，且無不可
    歸責於己之事由致履行顯有重大困難，聲請人聲請更生，要
    與消費者債務清理條例第151 條第5 、6 項規定不符，且聲
    請人既未於期限內補正程式不備事項，應屬聲請更生之要件
    不備，且無從補正，依首揭條文之意旨，自應駁回其更生之
    聲請，爰裁定如主文。
中    華    民    國    98    年     2    月    11    日
                    民事庭    法  官  謝雨真
以上正本係照原本作成。
如不服本裁定，應於裁定送達後10日內，以書狀向本院提出抗告
，並繳納抗告費新臺幣1千元。
中    華    民    國    98    年    2     月    11    日
                              書記官  鄭翠蘭


司法院資訊處製作；財團法人民間司法改革基金會備份。
